【裁判字號】    97,簡上更,1
【裁判日期】    990310
【裁判案由】    債務人異議之訴
【裁判全文】
臺灣嘉義地方法院民事判決             97年度簡上更字第1號
上  訴  人
即被上訴人
即原    告  甲○○
訴訟代理人  邱創典律師
複  代理人  黃曜春律師
被 上訴 人
即 上訴 人
即 被   告  林家萱原名林麗.
上當事人間請求確認本票債權不存在等事件，上訴人對於民國95
年11月9日本院嘉義簡易庭94年度嘉簡字第875號第一審判決提起
上訴，前經本院合議庭判決後，被上訴人即上訴人林家萱上訴於
最高法院，經最高法院判決發回本院更審（97年度台簡上字第15
號），本院合議庭於99年2月24日言詞辯論終結，判決如下：
    主  文
原判決關於「確認被上訴人即上訴人林家萱就其持有以上訴人即
被上訴人甲○○所簽發如附表所示之本票壹紙，對上訴人即被上
訴人甲○○之票據權利於【新台幣陸拾伍萬伍仟元及自民國九十
年十二月三十一日起至清償日止按年息百分之五計算之利息】以
外部分不存在」部分及訴訟費用之裁判廢棄。
上開廢棄部分，上訴人即被上訴人甲○○在第一審之訴駁回。
上訴人即被上訴人甲○○之上訴駁回。
上訴人即被上訴人甲○○在第二審變更之訴駁回。
第一、二審、發回前第三審訴訟費用及變更之訴訴訟費用均由上
訴人即被上訴人甲○○負擔。
    事實及理由
一、按有關第二審訴之變更或追加，非經他造同意，不得為之。
    但第255條第1項第2款至第6款情形，不在此限。簡易程序之
    上訴準用之；又按訴狀送達後，原告不得將原訴變更或追加
    他訴。但因情事變更而以他項聲明代最初之聲明者，不在此
    限。民事訴訟法第436條之1第3項、第446條第1項、第255條
    第1項第4款分別定有明文。本件上訴人即被上訴人甲○○原
    提起債務人異議之訴，訴請撤銷本院94年度執字第10733號
    執行事件所為之強制執行程序，嗣因執行程序業已終結，被
    上訴人即上訴人林家萱依上開執行程序獲分配金額加計執行
    費用共新台幣（下同）700,155元，情事已有變更，上訴人
    即被上訴人甲○○乃改依不當得利之法律關係對被上訴人即
    上訴人林家萱請求返還上開款項。經查，上訴人即被上訴人
    甲○○係因情事變更而為訴之變更，核與首揭規定相符，自
    應准許（原訴撤銷執行程序部分已視為撤回），合先敘明。
二、上訴人即被上訴人甲○○起訴主張：
(一)、上訴人即被上訴人甲○○於民國90年4月23日向被上訴人即
    上訴人林家萱借款100萬元，並分別開立二紙金額各100萬元
    之本票交被上訴人即上訴人林家萱收執，一為借款證明，一
    為擔保之用，然上訴人即被上訴人甲○○實際僅收取65 萬
    元，且每月另支付被上訴人即上訴人林家萱2萬元之利息，
    至上訴人即被上訴人甲○○已經清償52萬元後，利息始降為
    每月1萬元，並自90年7月11日起至91年12月18日止，上訴人
    即被上訴人甲○○早已陸續清償達111萬5,000元，兩造之借
    款100萬元既已清償，被上訴人即上訴人林家萱債權已不存
    在，自不得聲請強制執行。
(二)、上訴人即被上訴人甲○○從未簽發系爭本票，被上訴人即上
    訴人林家萱偽造甲○○之簽名，持以聲請本票裁定（本院94
    年度票字第487號裁定），乃違法行為。另自系爭本票到期
    日90年12月31日起算，迄被上訴人即上訴人林家萱聲請強制
    執行時止，已罹於三年之時效而消滅。然被上訴人即上訴人
    林家萱卻於94年9月6日聲請本院94年度執字第10733號強制
    執行，並於95年1月24日由訴外人林淑媛等三人以258萬
    9,000 元拍定執行標的物，而上訴人即被上訴人甲○○已經
    就被上訴人即上訴人林家萱所受分配之分配款700,155元另
    行聲請假扣押（本院94年度執全字第212號）。因之聲明：
    １、確認被上訴人即上訴人林家萱就其持有上訴人即被上訴
    人甲○○所簽發如附表所示之本票（下稱系爭本票）債權不
    存在。２、本院94年度執字第10733號事件之執行程序應撤
    銷。（原審判決：１、確認被上訴人即上訴人林家萱就其持
    有以上訴人即被上訴人甲○○所簽發系爭本票之票據權利於
    65萬5,000元及自90年12月31日起至清償日止按年息百分之
    五計算之利息以外部分不存在。２、本院94年度執字第
    10733號強制執行之執行事件關於被上訴人即上訴人林家萱
    為債權人之執行程序應予撤銷。３上訴人即被上訴人甲○○
    其餘之訴駁回。兩造就其敗訴部分均分別聲明不服提起上訴
    ，上訴人即被上訴人甲○○並於上訴後變更上開第二項聲明
    ，改為被上訴人即上訴人林家萱應給付上訴人即被上訴人甲
    ○○700,155元，及自本訴狀繕本送達之翌日起至清償日止
    ，按年息百分之五計算之利息。）
(三)、上訴人即被上訴人甲○○於本院審理中除引用原審所為之陳
    述，並補稱：
１、按當事人主張有利於己之事實者，就其事實有舉證之責任，
    民事訴訟法第277條前段定有明文。被上訴人即上訴人林家
    萱自應就其主張有授權填寫系爭本票金額、日期等情負舉證
    之責。系爭本票尚未完成發票行為，因欠缺票據應記載之事
    項而無效，故被上訴人即上訴人林家萱基於無效之票據行使
    追索權，所為之裁定即不生執行力，從而系爭本票之債權不
    存在。被上訴人即上訴人林家萱依系爭本票所為裁定之執行
    名義，所領得之70萬155元則屬無法律上之原因，上訴人即
    被上訴人甲○○有權依不當得利之法律關係，請求被上訴人
    即上訴人林家萱返還。
２、被上訴人即上訴人林家萱自原審、發回前及更審迭次所稱之
    本票票面金額之計算方式均有不同，且對於上訴人即被上訴
    人甲○○何時承諾替其子蔡宗泳（原名蔡孟哲）承擔200萬
    元債務，前後矛盾，所述顯不可採。若如被上訴人即上訴人
    林家萱所主張上訴人即被上訴人甲○○於94年2月25日簽立
    還款書時，承諾說要替兒子蔡宗泳還款，則系爭本票於90年
    8月10日簽發時，甲○○並未承諾承擔蔡宗泳之200萬元債務
    ，更無180萬元之利息存在，可見系爭本票票面金額係被上
    訴人即上訴人林家萱所偽造。
３、被上訴人即上訴人林家萱雖稱利息按年利率百分之十六計算
    ，三年多利息為180萬元云云；然系爭本票記載之發票日為
    90年8月10 日、到期日為90年12月31日，利息顯未達180萬
    元。又設發票日90年8月10日係因林家萱在90年8月9日出借
    款200萬元予蔡宗泳，翌（10）日上訴人即被上訴人甲○○
    表明承擔蔡宗泳之債務，則甲○○名下有財產，蔡宗泳並無
    財產，被上訴人即上訴人林家萱豈有向台灣台北地方法院起
    訴請求蔡宗泳清償債務，及向台灣桃園地方法院聲請強制執
    行之理？由此觀之，系爭本票實際之發票日亦非被上訴人所
    言之90年8月10日，應係偽造無疑。
(四)、上訴聲明：一、原判決不利於上訴人即被上訴人甲○○部分
    及命負擔訴訟費用之判決均廢棄。二、前開廢棄部分，請求
    確認被上訴人即上訴人林家萱就其持有以上訴人即被上訴人
    甲○○所簽發系爭本票之票據權利，於65萬5,000元及自90
    年12 月31日起至清償日止按年息百分之五計算之利息之部
    分不存在。三、被上訴人即上訴人林家萱應給付上訴人即被
    上訴人甲○○70萬155元，及自本訴狀繕本送達之翌日起至
    清償日止，按年息百分之五計算之利息。另答辯聲明：駁回
    被上訴人即上訴人林家萱之上訴。
三、被上訴人即上訴人林家萱於本院審理中除引用原審所為之陳
    述外，並補稱：
(一)、上訴人即被上訴人甲○○確實於90年4月23日向其借款100
    萬元，另於90年6月4日向其取得100萬元代為保管：
１、上訴人即被上訴人甲○○於90年4月23日向其借款100萬元，
    被上訴人即上訴人林家萱隨即自存摺提領75萬元連同25萬元
    現金交付給甲○○，有中國信託商業銀行0000000000000號
    帳戶存摺影本可佐，輔以上訴人即被上訴人甲○○簽名、內
    載「甲○○先生於90年4月23日向林麗美借現金100萬元正」
    之借據乙紙為證，足認被上訴人即上訴人林家萱交付100萬
    元款項之事實。
２、上訴人即被上訴人甲○○於90年6月4日再向被上訴人即上訴
    人林家萱取得100萬元乙節，有上海商業儲蓄銀行00000000
    號帳戶於當日之往來明細表可證，確有提領100萬元之事實
    ，更有甲○○所書立之保管條為憑。又此部分款項經被上訴
    人即上訴人林家萱對上訴人即被上訴人甲○○另行提起清償
    借款訴訟，獲台灣高等法院台南分院以98年度上易字第202
    號判決被上訴人即上訴人林家萱全部勝訴確定。
(二)、上訴人即被上訴人甲○○確有承擔其子蔡宗泳對於被上訴人
    即上訴人林家萱之本金200萬元債務：
１、被上訴人即上訴人林家萱先後於90年4月23日、90年6月4日
    交付各100 萬元予上訴人即被上訴人甲○○後，為其子蔡宗
    泳得知，亦於90年8月9日向被上訴人即上訴人林家萱借用
    200萬元。此部分借款被上訴人即上訴人林家萱已於92年5月
    間向台灣台北地方法院對蔡宗泳提起清償借款訴訟（該院92
    年度訴字第2981號）取得執行名義後，於93年間向台灣桃園
    地方法院聲請強制執行，然迄今仍未獲償。
２、被上訴人即上訴人林家萱因全部積蓄均遭上訴人即被上訴人
    甲○○父子調借，恐生活頓失依靠，上訴人即被上訴人甲○
    ○為安撫並取信於被上訴人林家萱，表示其子蔡宗泳所借
    200萬元連同其所借之200萬元保證一定會償還，才會於90年
    8月10日同意簽立面額480萬元之系爭本票交由上訴人收執。
    系爭本票其中400萬元為上訴人甲○○父子之借款本金，另
    80萬元係給上訴人林家萱之擔保，顯然上訴人即被上訴人甲
    ○○斯時已有為其子承擔債務之意。
３、因上訴人即被上訴人甲○○90年6月4日代被上訴人即上訴人
    林家萱保管之100萬元及其子蔡宗泳借用之200萬元屢經催討
    均未清償，被上訴人即上訴人林家萱不得已於93年11月1日
    向台灣嘉義地方法院檢察署對甲○○針對保管條之100萬元
    債務提出侵占告訴（臺灣嘉義地方法院檢察署93年度發查字
    第1255號侵占案件），檢察事務官分別於93年11月19日、93
    年12月13日及93 年12月22日開庭詢問，上訴人即被上訴人
    甲○○乃於94年2 月25日親自在內載「茲有甲○○尚欠林家
    萱新台幣壹佰萬元整（90年4月23日借100萬元、90年6月4日
    保管新台幣100萬元，於91年12月18日還100萬元、利息九萬
    5仟元），甲○○同意負責清償其子蔡宗泳積欠林家萱新台
    幣貳佰萬元並未付父子兩人滯納期間之利息新台幣180萬元
    ，總共應還新台幣肆佰捌拾萬元，甲○○承諾負責清償90年
    8月10日所簽發本票之金額，於94年4月25日前還清逾期願放
    棄先訴抗辯權。」等語之「還款書」上簽名。顯然甲○○簽
    立「還款書」同時有再次確認承擔其子蔡宗泳對於被上訴人
    即上訴人林家萱之本金200萬元債務之意思。
(三)、上訴人即被上訴人甲○○授權被上訴人即上訴人林家萱填寫
    發票日期及票面金額後，始簽名捺指印完成發票行為，並交
    付本票給林家萱自行填載，故系爭本票並非屬無效票據：
１、被上訴人即上訴人林家萱先後於90年4月23日、90年6月4日
    交付各100萬元予上訴人即被上訴人甲○○，甲○○之子蔡
    宗泳亦於90年8月9日向被上訴人即上訴人林家萱借用200萬
    元，因此，上訴人即被上訴人甲○○於翌日即90年8月10日
    同意簽立面額480萬元之本票交由被上訴人即上訴人林家萱
    收執。
２、雖系爭本票上發票日「90」年「8」月「10」日、到期日「
    90」年「12」月「31」日、票面金額「肆佰捌拾萬元正」、
    「0000000」為被上訴人即上訴人林家萱所填寫，然發票人
    「甲○○」簽名及指印部分則由上訴人即被上訴人甲○○親
    自簽署按捺（甲○○於原審94年11月22日言詞辯論時自認）
    ，兩造就票面金額與日期當場有所合意，由甲○○以林家萱
    為填寫之機關當場完成發票行為，與上訴人即被上訴人甲○
    ○自行填寫完成發票行為無異。
３、上訴人即被上訴人甲○○自承本身為經營合板木材生意之商
    人多年，具有相當社會經驗，並表示如果是空白內容之文書
    或票據，其不會在空白文書上簽名。參酌上訴人即被上訴人
    甲○○於原審94年11月22日第一次辯論期日當庭自認系爭本
    票、保管條、還款書上簽名、指印之真正，顯然上開文書已
    有相當內容之記載，甲○○才會在其上簽名、按指印。
４、況如果被上訴人即上訴人林家萱係為行使票據權利時才填寫
    ，何以發票日填載「90 年8月10日」之罹於本票時效之日期
    ？且94年2月25日簽立之「還款書」內亦載「甲○○承諾負
    責清償90年8月10日所簽發本票之金額，於94年4月25日前還
    清逾期願放棄先訴抗辯權」？故系爭本票之發票日、金額應
    在90年8月10日發票人甲○○簽名按指印時已完成。
(四)、關於兩造間借款利息之約定及清償情形，說明如下：
１、上訴人即被上訴人甲○○於90年4月23日取得借款100萬元，
    另90年6月4日代被上訴人即上訴人林家萱保管100萬元後，
    當時約定借款部分每月支付2萬元利息，而代為保管之100萬
    元，並未約定支付利息。上訴人即被上訴人甲○○自90年7
    月11日起按月電匯2萬元利息給被上訴人即上訴人林家萱，
    至91年4月22日止，再於91年4月22日還本金50萬元，91年5
    月份利息減為1萬5千元，於91年6月25日匯還35萬元之後，
    每月利息減為1萬元至90年12月18日止，有上訴人即被上訴
    人甲○○於刑事侵占案件93年12月13日庭呈之匯款條影本可
    稽，且為上訴人即被上訴人甲○○於原審所自承。甲○○實
    際僅償還本金85萬元，其餘為利息，但被上訴人即上訴人林
    家萱未與其計較，兩造合意90年4月23日借款100萬元當作已
    清償，利息為11萬5千元，共償還111萬5千元。至於90年6月
    4 日所保管之100萬元尚未償還，故保管條原本仍在被上訴
    人即上訴人林家萱處。
２、上開代保管之100萬元加計上訴人即被上訴人甲○○承擔其
    子蔡宗泳積欠被上訴人即上訴人林家萱之200萬元債務，是
    借款本金尚有300萬元未清償。上訴人即被上訴人甲○○乃
    於94年2月25日簽立還款書時，乃與被上訴人即上訴人林家
    萱約定，上開300萬元債務，滯納期間之利息以180萬元計，
    是上訴人甲○○共應還款480萬元，並承諾清償系爭本票。
(五)、上訴人即被上訴人甲○○不得以系爭票款債務已經罹於時效
    消滅而拒絕給付，並請求返還執行分配款：
１、查系爭本票之發票日期為90年8月10日，到期日為90年12月
    31日，縱上訴人林家萱票據上之權利因三年不行使而消滅，
    然消滅時效完成之效力，不過發生拒絕給付之抗辯權而已。
２、因兩造間係屬本票之直接前後手，故上訴人即被上訴人甲○
    ○於94年2月25日簽立「還款書」再次確認對於被上訴人即
    上訴人林家萱負有前述480萬元之債務，承諾「負責清償90
    年8月10日所簽發本票之金額，於94年4月25日前還清逾期願
    放棄先訴抗辯權」時，應屬民法第129條第1項第2款之「承
    認」。
３、依最高法院50年臺上字第2868號判例意旨及93臺上字第1820
    號判決意旨認為，債務人於時效完成後所為之承認，固無中
    斷時效之可言，既然明知時效完成之事實而仍為承認行為，
    自屬拋棄時效利益之默示意思表示，且時效完成之利益，一
    經拋棄，即恢復時效完成前狀態，債務人顯不得再以時效業
    經完成拒絕給付。
(六)、上訴聲明：一、原判決不利於被上訴人即上訴人林家萱之部
    分及命被上訴人即上訴人林家萱負擔訴訟費用部分均廢棄。
    二、上開廢棄部分，上訴人即被上訴人甲○○在第一審之訴
    及在第二審變更之訴均駁回。另答辯聲明：駁回上訴人即被
    上訴人甲○○之上訴。
四、兩造不爭執事項：
(一)、被上訴人即上訴人林家萱對於上訴人即被上訴人甲○○之子
    蔡宗泳確有本金200萬元以及利息之債權，並已取得確定判
    決之執行名義，迄今仍未獲清償。
(二)、上訴人即被上訴人甲○○自90年7月11日起至91年12月18 日
    止本金利息共匯款111萬5,000元給被上訴人即上訴人林家萱
    （甲○○原主張還款109萬5千元，係漏未計算90年7月11日
    楊紋枝名義匯款之2萬元）。
(三)、被上訴人即上訴人林家萱於94年4月28日以系爭本票，聲請
    本院裁定准予強制執行，經本院94年5月17日以94年度票字
    第487號裁定准許強制執行。被上訴人即上訴人林家萱據該
    裁定對上訴人即被上訴人甲○○之財產聲請強制執行（案號
    ：94年度執字第7381號），因上訴人即被上訴人甲○○無財
    產可供執行發給債權憑證，嗣被上訴人即上訴人林家萱依該
    債權憑證再次聲請強制執行，併案於本院94年度執字第
    10733號拍賣抵押物事件。95年1月24日由訴外人林淑媛以
    258萬9, 000元拍定，被上訴人即上訴人林家萱得受取分配
    款為70萬155元（執行費4萬6,800、本息65萬3,355元），該
    分配款由上訴人即被上訴人甲○○聲請假扣押執行（案號：
    95年度執全字第212 號）提存於本院提存所。
(四)、系爭本票之發票日期及票載金額為被上訴人即上訴人林家萱
    筆跡。
五、兩造爭執要點：
(一)、系爭本票、94年2月25日簽立之還款書、90年6月4日之100
    萬元保管條上「甲○○」之簽名是否為上訴人即被上訴人甲
    ○○所親簽？
(二)、系爭本票發票行為是否完成？有無因欠缺發票日、票面金額
    等票據法上應記載事項，而為無效票據之情形？
(三)、系爭本票所表彰之債權是否有因清償而消滅之情形？
(四)、上訴人即被上訴人甲○○得否以系爭本票債務已經罹於時效
    消滅而拒絕給付？並依不當得利之法律關係請求被上訴人即
    上訴人林家萱返還本院94年度執字第10733號拍賣抵押物事
    件分配款70萬155元？
六、本院之判斷：
(一)、系爭本票、還款書及保管條上「甲○○」之簽名均為上訴人
    甲○○所親簽：
１、按「私文書應由舉證人證其真正。但他造於其真正無爭執者
    ，不在此限。」、「私文書經本人或其代理人簽名、蓋章或
    按指印或有法院或公證人之認證者，推定為真正。」民事訴
    訟法第357條、第358條第1項，分別定有明文。次按原告對
    於自己主張之事實已盡證明之責後，被告對其主張，如抗辯
    其不實並提出反對之主張者，則被告對其反對之主張，亦應
    負證明之責，此為舉證責任分擔之原則；又原告於起訴原因
    已有相當之證明，而被告於抗辯事實並無確實證明方法，僅
    以空言爭執者，當然認定其抗辯事實之非真正，而應為被告
    不利益之裁判，最高法院亦著有18年上字第2855號及第1679
    號判例足參。
２、上訴人即被上訴人甲○○雖主張從未簽發系爭本票、還管書
    、保管條云云；惟上訴人即被上訴人甲○○於原審94年11月
    22日第一次辯論期日即當庭表明：本票名字、指印都是其本
    人所為，且保管條、還款書上之名字、指印也是其本人簽名
    、按捺等語。又上訴人即被上訴人甲○○於被上訴人林家萱
    對其提出之侵占刑事告訴，臺灣嘉義地方法院檢察署93年度
    發查字第1255號偵查時，更曾先後供承90年6月4日之100萬
    元保管條為其所親簽，有原告提出之該案93年11月19日及同
    年12月13日訊問筆錄影本可查（見本院96年度簡上字第6號
    卷第68至73頁）；其後庭期上訴人即被上訴人甲○○雖即翻
    異前詞，然若非其所親簽，何以竟會於初次庭訊時供認？
３、上訴人即被上訴人甲○○對曾於90年4月23日立據向被上訴
    人即上訴人林家萱借款100萬元之借據上簽名並不爭執。互
    核系爭本票、還款書、保管條上「甲○○」之簽名，與上開
    借據上之簽名，非但兩者筆跡及運筆特徵均極相似，且被上
    訴人即上訴人林家萱另案起訴請求上訴人甲○○清償90年6
    月4日代為保管之100萬元，由本院以97訴字第512號案件繫
    屬，該案審理中將保管條上「甲○○」簽名下方之右側指紋
    、與「甲○○」當庭所捺左拇指指紋，囑請法務部調查局鑑
    定結果兩者相同；另將保管條、還款書及系爭本票原本上之
    「甲○○」簽名（分別編為甲、乙、丙類筆跡），上訴人即
    被上訴人甲○○當庭書寫筆跡、郵政存簿儲金立帳申請書、
    財團法人法律扶助基金會嘉義分會案件概述單原本上「甲○
    ○」簽名（編為丁類筆跡），囑請法務部調查局鑑定結果，
    認「甲、乙、丙類筆跡均與丁類筆跡筆畫特徵極相似，研判
    高度可能出於同一人之手筆。」亦有法務部調查局97年12月
    24 日調科貳字第09700526190號、98年4月29日調科貳字第
    09800256460號鑑定書附卷可佐。
４、是上訴人即被上訴人甲○○空言否認系爭本票、還款書、保
    管條上簽名之真正，核屬卸責飾詞，無足取信。又系爭本票
    、還款書、保管條上「甲○○」之簽名，既為甲○○所親簽
    ，足證上開文書內容應屬真正，不因除簽名以外之文字非上
    訴人即被上訴人甲○○所親自書寫，而推翻其真實性。
(二)、系爭本票已完成發票行為，並非無效票據：
１、按票據上應記載之事項，非不得授權他人為之。又證明應證
    事實之證據資料，並不以直接證據為限；凡先綜合其他情狀
    證明某事實，再用推理之方法由某事實證明應證事實之間接
    證據，亦應包括在內。
２、系爭本票上、保管條、還款書上「甲○○」之簽名均係上訴
    人即被上訴人甲○○親自簽寫，已如前述。上訴人即被上訴
    人甲○○自陳受過四年日本教育，若不知文書內容不致簽名
    其上等語，更有本院96年10月16日準備程序筆錄可參。是系
    爭本票上金額、日期若非已記載完成，上訴人即被上訴人甲
    ○○顯無在其上簽名捺指印之理。
３、況94年2月25日簽立之還款書更載明：「茲有甲○○尚欠林
    家萱新台幣壹佰萬元正（90年4月23日借100萬元，90年6月4
    日保管新台幣100萬元，於91年12月18日還100萬元，利息9
    萬5仟元），甲○○同意負責清償其子蔡宗泳積欠林家萱新
    台幣貳佰萬元，並支付父子兩人滯納期間之利息新台幣180
    萬元，總共應還新台幣肆佰捌拾萬元，甲○○承諾負責清償
    90年8月10日所簽發本票之金額，於94年4月25日前還清逾期
    願放棄先訴抗辯權」等語；可見上訴人即被上訴人甲○○於
    簽立上開還款書時已再次確認系爭本票之真正，並承諾清償
    。倘上訴人即被上訴人甲○○僅簽名於空白票據上或如其所
    主張系爭本票上之簽名為被上訴人即上訴人林家萱所偽造，
    則甲○○何以會願意簽立承諾清償系爭本票之「還款書」予
    林家萱收執？
４、被上訴人即上訴人林家萱主張先後於90年4月23日、90年6月
    4日交付各100萬元予上訴人即被上訴人甲○○等情；上訴人
    即被上訴人甲○○雖辯稱僅取得65萬元（見94年度嘉簡字第
    875號卷94年11月22日言詞辯論筆錄）云云。惟查：
(1)、上訴人即被上訴人甲○○於90年4月23日向被上訴人即上訴
    人林家萱借款100萬元乙節，有中國信託商業銀行000000000
    0000號帳戶存摺影本可佐，依上開存摺所示，被上訴人即上
    訴人林家萱雖僅提領75萬元，然輔以上訴人即被上訴人甲○
    ○簽名、內載「甲○○先生於90年4月23日向林麗美借現金
    100萬元正」之借據可知，被上訴人即上訴人林家萱係交付
    100萬元款項。況上訴人即被上訴人甲○○自承自90年7月11
    日起每月支付被上訴人即上訴人林家萱2萬元之利息，至清
    償本金52萬元後，利息始降為每月1萬元，合計自90年7月11
    日起至91年12月18日止，一共返還被上訴人即上訴人林家萱
    達111萬5,000元等語，並有大眾商業銀行桃園分行96年6月
    27日函覆客戶林美麗（即林家萱）帳戶明細表、被上訴人即
    上訴人林家萱提出之還款一覽表（見原審卷第54頁，該一覽
    表未記入90年7月11日楊紋枝電匯2萬元，被上訴人即上訴人
    林家萱已於96年1月14日準備書二狀內予以更正，見該卷第
    179頁，並為上訴人即被上訴人甲○○所不爭執）在卷可查
    。如甲○○取得之借款僅65萬元，卻簽立100 萬元之借據，
    必是已預扣利息，則甲○○豈有自90年7月11 日開始每月支
    付2萬元利息之理？又如僅借款65萬元，在還款52萬元後，
    本金僅餘13萬元，又豈有每月仍支付1萬元利息之理？是90
    年4月23日上訴人即被上訴人甲○○乃向被上訴人林家萱借
    款100萬元乙節，應堪認定。
(2)、又上訴人即被上訴人甲○○於90年6月4日再向被上訴人即上
    訴人林家萱取得100萬元，業據林家萱提出上海商業儲蓄銀
    行00000000號帳戶當日之往來明細表為證，並有上訴人即被
    上訴人甲○○簽立之保管條可佐。此部分更經被上訴人即上
    訴人林家萱對上訴人即被上訴人甲○○另行提起清償借款訴
    訟，經台灣高等法院台南分院以98年度上易字第202號判決
    被上訴人林家萱全部勝訴確定。
(3)、是90年8月10日即系爭本票發票日時，上訴人即被上訴人甲
    ○○尚積欠被上訴人即上訴人林家萱200萬元。
５、又上訴人即被上訴人甲○○之子蔡宗泳於90年8月9日向被上
    訴人即上訴人林家萱借用200萬元乙節，則為兩造所不爭執
    。以上訴人即被上訴人甲○○與蔡宗泳間父子至親之關係，
    甲○○同意承擔或擔保其子蔡宗泳積欠被上訴人即上訴人林
    家萱之200萬元債務，顯無悖於常情之處。再者，由甲○○
    簽立系爭本票之票面金額為480萬元，高於其本身對林家萱
    之債務金額200萬元，即可證明，甲○○有為子蔡宗泳承擔
    債務之意。再參之甲○○於94年2月25日簽立之「還款書」
    ，更可見甲○○已再次確認系爭本票債務，及承諾承擔其子
    蔡宗泳之債務。是90年8月10日即系爭本票發票日時，上訴
    人即被上訴人甲○○、其子蔡宗泳均欠負被上訴人即上訴人
    林家萱各200萬元，合計本金為400萬元。
６、再者，上訴人甲○○之子蔡宗泳原為被上訴人即上訴人林家
    萱之同居男友，又同為一貫道之道友，為上訴人即被上訴人
    甲○○所不否認。系爭本票發票日時上訴人甲○○僅支付借
    款100萬元部分之2萬元利息，已如上述（係由訴外人楊紋枝
    電匯支付），其餘300萬元部分之利息猶未加計算，則依兩
    造間之緊密關係未仔細計算借款利息而籠統記算至系爭本票
    到期日之90年12月31日其利息金額為80萬元，亦與經驗法則
    無違。
７、況被上訴人即上訴人林家萱如係為行使票據權利時才自行填
    寫金額、發票日，則何以發票日會填載「90年8月10日」之
    罹於本票時效之日期？更可見，系爭本票之日期、金額並非
    林家萱自行填載，而係填載完成後，始由上訴人即被上訴人
    甲○○簽名捺指印。
８、綜上所述，系爭本票上發票日「90」年「8」月「10」日、
    到期日「90」年「12」月「31」日、票面金額「肆佰捌拾萬
    元正」、「0000000」雖為被上訴人即上訴人林家萱所填寫
    ，然上訴人即被上訴人甲○○係以林家萱為填寫之機關，囑
    託林家萱填寫票面金額、發票日、到期日後，再由本人親自
    簽名捺指印當場完成發票行為，與甲○○自行填寫完成發票
    行為無異，依72年臺上字第3359號判例意旨，系爭本票顯非
    無效票據。
(三)、系爭本票債務480萬元是否有因清償而消滅之情形？經查：
１、被上訴人即上訴人林家萱先後於90年4月23日、90年6月4日
    各交付100萬元予上訴人即被上訴人甲○○，甲○○之子蔡
    宗泳亦於90年8月9日向上訴人借用200萬元等情，已如前述
    。則系爭本票發票日之90年8月10日時，甲○○及其子蔡宗
    泳共積欠林家萱本金債務400萬元。
２、又查，上訴人即被上訴人甲○○自90年7月11日起至91年12
    月18日止本金利息共匯款111萬5,000元予被上訴人即上訴人
    林家萱乙節，為兩造所不爭執。再依甲○○94年2月25日簽
    立之還款書記載：「茲有甲○○尚欠林家萱新台幣壹佰萬元
    正（90年4月23日借100萬元，90年6月4日保管新台幣100萬
    元，於91年12月18日還100萬元，利息9萬5仟元）」之旨可
    知，其中100萬元債務已清償完畢，是被上訴人即上訴人林
    家萱之本金債權僅餘300萬元。
３、然上訴人即被上訴人甲○○於上開還款書中更承諾支付「父
    子兩人滯納期間之利息180萬元」等情，則以系爭本票發票
    日之90年8月10日算至還款書承諾還款日之94年4月25日止，
    約3年又8.5個月（即3.7年，小數點2位以下四捨五入），以
    被上訴人即上訴人林家萱主張之年息百分之16計算（見原審
    94年12月27日言詞辯論筆錄），本金300萬元3.7年之利息共
    計1,776,000元（300萬*16﹪*3.7＝0000000），顯與還款書
    上記載利息以180萬元計大致符合。
４、綜上，上訴人即被上訴人甲○○於簽立還款書時，有承認雖
    已清償其中100萬元之債務，然因其等父子之借款延滯多年
    未還，利息累計達180萬元，故系爭本票部分金額轉為利息
    債務之意。是系爭本票所表彰之債權，並未因清償而消滅。
(四)、上訴人即被上訴人甲○○不得以系爭票款債務已經罹於消滅
    時效而拒絕給付：
１、按「民法第129條第1項第2款所謂之承認，為認識他方請求
    權存在之觀念表示，僅因債務人一方行為而成立，此與民法
    第144條第2項後段所謂之承認，須以契約為之者，性質迥不
    相同。又債務人於時效完成後所為之承認，固無中斷時效之
    可言，然既明知時效完成之事實而仍為承認行為，自屬拋棄
    時效利益之默示意思表示，且時效完成之利益，一經拋棄，
    即恢復時效完成前狀態，債務人顯不得再以時效業經完成拒
    絕給付。」最高法院50年台上字第2868號判例要旨參照。
２、查系爭本票之發票日期為90年8月10日，到期日為90年12月
    31日，縱被上訴人即上訴人林家萱票據上之權利因三年不行
    使而消滅，然消滅時效完成之效力，不過發生拒絕給付之抗
    辯權而已。上訴人即被上訴人甲○○於94年2月25日簽立「
    還款書」再次確認對於被上訴人即上訴人林家萱負有前述
    480 萬元之債務，承諾「負責清償90年8月10日所簽發本票
    之金額，於94年4月25日前還清逾期願放棄先訴抗辯權」，
    此應屬民法第129條第1項第2款之「承認」，則依上開判例
    意旨，即恢復時效完成前狀態，上訴人即被上訴人甲○○不
    得再以時效業經完成拒絕給付。
七、綜上所述，如附表所示之系爭本票債權仍存在，且上訴人即
    被上訴人甲○○不得為時效抗辯，拒絕給付。從而，上訴人
    即被上訴人甲○○訴請確認系爭本票之票款債權不存在，及
    於本院審理因情事變更，乃依不當得利之法律關係請求被上
    訴人即上訴人林家萱返還上開強制執行案件分配款，均為無
    理由，不應准許。原審就上開確認本票債權不存在不應准許
    部分，為被上訴人即上訴人林家萱敗訴之判決，自有未洽。
    林家萱上訴論旨指摘原判決此部分不當，求予廢棄改判，為
    有理由，應由本院將原判決此部分予以廢棄，改判如主文第
    二項所示。關於原審駁回甲○○之請求部分，核無不合，甲
    ○○上訴意旨指摘原判決此部分不當，求予廢棄改判，無為
    理由，應駁回其上訴。至上訴人即被上訴人甲○○於本院變
    更之訴，亦無理由，應予駁回。
八、本案事證已臻明確，兩造其餘攻擊、防禦方法經逐一審酌後
    ，認與前述判決結果不生影響，無贅論之必要，附此敘明。
九、據上論結，上訴人即被上訴人甲○○之上訴及變更之訴均為
    無理由，被上訴人即上訴人林家萱之上訴為有理由，依民事
    訴訟法第436條之1第3項、第449條第1項、第450條、第78條
    ，判決如主文。
中    華    民    國    99    年    3    月    10   日
                  民事第三庭   審判長  法  官  黃茂宏
                                       法  官  陳端宜
                                       法  官  洪嘉蘭
以上正本係照原本作成
對本判決不服者，僅得於收受本判決正本送達後20日內，以適用
法規顯有錯誤為理由，向本院提出上訴狀，（須附繕本一份及繳
納裁判費），經本院許可後紿可上訴。
中    華    民    國    99    年    3    月    10   日
                                       書記官  陳昭煌
┌──┬────┬─────┬─────┬─────┐
│編號│ 發票人 │ 票面金額 │  發票日  │ 票號     │
├──┼────┼─────┼─────┼─────┤
│ 1  │ 甲○○ │0000000元 │ 90.12.31 │WG00000000│
└──┴────┴─────┴─────┴─────┘

司法院資訊處製作；財團法人民間司法改革基金會備份。
